臺灣高雄地方法院民事判決　九十年度保險簡上字第二號
　　上　訴　人　甲○○
　　訴訟代理人　乙○○
　　法定代理人　丙○○
　　訴訟代理人　丁○○
右當事人間請求給付保險金事件，上訴人對於中華民國九十年二月二十二日本院高雄
簡易庭九十年度雄保險簡字第一號第一審判決提起上訴，本院判決如左：
    主      文
原判決關於駁回上訴人甲○○後開第二項之訴部分，暨命甲○○負擔訴訟費用之裁判
均廢棄。
上訴人三商人壽保險股份有限公司應再給付上訴人甲○○新台幣肆萬捌仟陸佰貳拾陸
元，及自民國九十年一月十六日起至清償日止，按年息百分之五計算之利息。
甲○○其餘上訴駁回。
三商人壽保險股份有限公司之上訴駁回。
第一審關於命甲○○負擔訴訟費用部分，及第二審訴訟費用關於甲○○上訴部分，由
上訴人三商人壽保險股份有限公司負擔十分之九，餘由上訴人甲○○負擔。第二審訴
訟費用關於三商人壽保險股份有限公司上訴部分，由三商人壽保險股份有限公司負擔
。
    事實及理由
一、上訴人甲○○起訴主張：伊於民國八十八年九月十四日投保上訴人三商人壽保險
    股份有限公司（下稱三商人壽）二十年定期終身壽險新台幣（下同）一百萬元，
    附加契約包含殘廢保險金、傷害醫療保險金限額、住院及加護病房保險金、手術
    保險金等項；伊於投保當天即繳付第一期保險費三千一百四十七元，投保後旋於
    同年月二十五日下午八時三十分許，在屏東市○○路與瑞源路交岔口附近，因騎
    機車不慎跌倒受傷，在屏東市仁滿醫院住院十八天，支出醫療費用三萬八千八百
    七十元，依兩造保險契約附加契約內容，上訴人三商人壽應給付上開金額，及住
    院日額九萬元（即一日五千元，十八日為九萬元），合計十二萬八千八百七十元
    ，詎上訴人三商人壽拒不給付，為此，請求上訴人三商人壽給付十二萬八千八百
    七十元，及自起訴狀繕本送達翌日起至清償日止，按年息百分之五計算之法定遲
    延利息，並陳明願供擔保，請准宣告假執行。
二、上訴人三商人壽則以：其公司於八十八年九月十六日即保險事故發生前已就系爭
    保險契約為不承保之意思表示，且於同年十月一日將退費支票附於存證信函內寄
    還上訴人甲○○，而上訴人甲○○亦於八十九年九月十八日兌領上開退費支票，
    故系爭保險契約從未成立生效，上訴人三商人壽無給付義務，從而上訴人甲○○
    之訴應予駁回，並陳明願供擔保，請准宣告免為假執行等語，資為抗辯。
三、原審認為系爭保險契約之「送金單」，其性質屬保險法第四十三條之「暫保單」
    ，故於上訴人三商人壽於八十八年九月十四日收受第一期保費時，並交付上訴人
    甲○○「送金單」時，兩造即存在「暫時性保險契約」，嗣上訴人三商人壽於同
    年十月一日通知上訴人甲○○不予承保時，系爭保險契約自此失效，故系爭暫時
    性保險契約之有效期間，應自八十八年九月十四日至同年十月一日止，從而上訴
    人甲○○因上開保險事故所支出之醫療費用及上訴人三商人壽應給付之住院日額
    ，亦應以八十八年十月一日之時點為準，因而判令上訴人三商人壽應給付上訴人
    甲○○六萬一千三百七十四元，及自起訴狀繕本送達翌日即九十年一月十六日起
    至清償日止，按年息百分之五計算之法定遲延利息，上訴人甲○○其餘之訴駁回
    ，並定相當擔保金額，宣告兩造均得假執行或免為假執行。上訴人甲○○認為原
    審判決強將保險契約區分成有效與無效二部分，殊未斟酌一個保險事故即生一個
    權利義務，自屬違背事理，因而提起上訴，求為判決（一）原判決關於上訴人甲
    ○○敗訴部分廢棄，上訴人三商人壽應再給付其六萬七千四百九十六元，及自九
    十年一月十六日起至清償日止，按年息百分之五計算之法定遲延利息，（二）第
    二審訴訟費用由上訴人三商人壽負擔。而上訴人三商人壽則認為系爭送金單僅為
    「收據」性質，且該送金單背面亦載有須經上訴人三商人壽公司「同意承保」時
    ，保險契約始溯及自預收相當於第一期保險費金額時開始生效等語，故系爭保險
    契約自始未經上訴人三商人壽同意承保，兩造保險契約尚未成立生效，因而亦不
    服原審判決，並提出上訴，求為判決（一）原判決不利於上訴人三商人壽部分廢
    棄，（二）上訴人甲○○於第一審之訴駁回，（三）第一、二審訴訟費用，均由
    上訴人甲○○負擔，（四）如受不利判決，願供擔保請准宣告免為假執行。
四、兩造不爭執之事實：上訴人甲○○於八十八年九月十四日投保上訴人三商人壽二
    十年定期終身壽險一百萬元，附加契約包含殘廢保險金、傷害醫療保險金限額、
    住院及加護病房保險金、手術保險金等項；上訴人甲○○於投保當天即繳付第一
    期保險費三千一百四十七元，投保後旋於同年月二十五日下午八時三十分許，在
    屏東市○○路與瑞源路交岔口附近，因騎機車不慎跌倒受傷，在屏東市仁滿醫院
    住院十八天，支出醫療費用三萬八千八百七十元，另依兩造保險契約附加契約內
    容，上訴人甲○○如因保險事故住院，得請求住院日額每日五千元（即傷害醫療
    保險金日額二千元＋新住院醫療保險Ｂ計劃一千元＋住院及加護病房保險金二千
    元）之事實，業據上訴人甲○○提出第一次保險費相當額送金單、診斷證明書及
    醫療費用收據各一份為證，上訴人三商人壽就此亦不爭執，堪信為真實。
五、按保險契約，應以保險單或暫保單為之；保險費分一次交付及分期交付兩種，保
    險契約規定一次交付或分期交付之第一期保險費，應於契約生效前交付之，保險
    法第四十三條及二十一條前段分別定有明文。故保險契約（保險單或暫保單）之
    簽訂，原則上須與保險費之交付，同時為之，此觀保險契約施行細則第二十七條
    （現行法為第二十五條）第一項之規定甚明，若保險人向要保人先行收取保險費
    ，而延後簽訂保險契約，則在未簽訂保險契約前，發生保險事故後，保險人竟可
    不負保險責任，未免有失公平，故同條第二項、第三項之補充規定，既謂：「人
    壽保險人於同意承保前，得預收相當於第一期保險費之金額，保險人應負之保險
    責任，以保險人同意承保時，溯及於預收相當於第一期保險費金額時開始。」足
    見此種人壽保險契約，係於預收相當於第一期保費金額時，附以保險人「同意承
    保」之停止條件，使其發生溯及的效力，如果依通常情形，被上訴人（即保險公
    司）應同意承保，因見被保險人已經死亡，竟不「同意承保」，希圖免其保險責
    任，是乃以不正當行為阻其條件之成就，依民法第一百零一條第一項規定，視為
    條件已成就，此時被上訴人（即保險公司）自應負其保險責任，最高法院六十九
    年度台上字第三一五三號判例意旨，可參資照。經查：
    （一）本件保險契約由上訴人（要保人即被保險人）甲○○於八十八年九月十四
          日交付第一期保險費，同日由三商人壽之業務員許華鶯交付「送金單」一
          紙予甲○○以資證明，該送金單背面之注意事項固載有：一、生效日(1)貴
          戶如投保壽險、健康險，經本公司同意承保時，溯自預收相當於第一期保
          險費金額時開始；(2)貴戶如投保意外險，經本公司同意承保時，自本送金
          單繳費日之午夜十二時起開始；六、如本公司不同意承保，則無息退還原
          繳金額，本送金單不發生效力等語（本院卷三五頁背面）。惟系爭送金單
          上開約定，衡諸前開最高法院判例意旨，僅為上訴人三商人壽就系爭保險
          契約所附同意承投之停止條件。至於系爭保險契約之效力，仍應以上訴人
          三商人壽依通常情形是否承保以為斷。
    （二）上訴人三商人壽雖辯稱：該公司已於上訴人甲○○交付第一期保險費後之
          八十八年九月十六日即已決定不承保系爭保險契約，並提出新契約未承保
          通知書一紙附卷可證（原審卷第三五頁），惟該通知書之受文者為系爭保
          險契約之業務員許華鶯，而許華鶯亦證述：公司決定不承保後，均未能聯
          絡甲○○等語（本院卷第四四頁）；又上訴人三商人壽雖另函告知上訴人
          甲○○上開不承保之情事，惟其亦自認係以平信方式寄出（本院卷第三三
          頁），上訴人甲○○業已否認有收受上開平信，上訴人三商人壽又未能再
          行舉證以實其說，故此部分自應為有利上訴人甲○○之認定，即上訴人宋
          瑩珠並未知悉上訴人三商人壽於八十八年九月十六日曾寄發不予承保之通
          知。
    （三）上訴人三商人壽又辯稱：系爭退費支票之發票日為八十八年九月十六日，
          故可知該公司於是日即已決定不承保系爭保險契約等語，並提出支票影本
          （原審卷第三二頁）、開票退費報表、記帳傳票、支票郵寄通知單及開票
          明細表各一份為證（本院卷第五九、六○、六一、六七頁），惟上開文件
          均為上訴人三商人壽內部製作之文件，換言之，縱令上訴人三商人壽於八
          十八年九月十六日即決定拒絕承保系爭保險契約，但上訴人甲○○卻無從
          得知，前開退費支票係於八十八年十月一日及同年月十一日，始由上訴人
          三商人壽隨存證信函寄予上訴人甲○○，故上訴人甲○○係遲至八十八年
          十月一日以後，始得知上訴人三商人壽不承保系爭保險契約，亦可認定。
          而系爭保險事故乃於同年九月二十五日即發生，已見前述，從而上訴人宋
          瑩珠於保險事故發生時，尚不知悉保險人三商人壽拒絕承保系爭保險契約
          。
    （四）按保險契約為最大善意契約，要保人於訂約時，自應對保險人之書面詢問
          事項據實告知，不得隱匿、遺漏、或為不實之說明，而保險人亦應於相當
          之期限內為承保與否之意思表示，始符善意之本旨。本件上訴人甲○○既
          於八十八年九月十四日交付第一期保險費（要約），上訴人三商人壽雖於
          同年月十六日決定拒絕承保，惟拒絕承保之意思表示，俟保險事故發生時
          ，尚未到達上訴人甲○○，已如前述。則上訴人三商人壽雖於同年月十六
          日決定拒絕承保，惟該公司係以平信方式通知上訴人甲○○，如此重要涉
          及要保人、被保險人甲○○權益事項之事由，專營人壽保險業務之上訴人
          三商人壽，竟未以較為妥當慎重之方式為之，對此未及時拒絕承保通知所
          生之不利益，自應由其負擔；本件上訴人三商人壽於時隔半月餘即八十八
          年十月一日及十一日始另以存證信函通知上訴人甲○○解除系爭保險契約
          ，則於八十八年九月十四日要保時至同年十月一日拒絕承保期間，如發生
          保險事故，則其危險自應由上訴人三商人壽負擔。蓋上訴人甲○○既已於
          八十八年九月十四日要約，並交付第一期保險費，則其於同年月二十五日
          發生保險事故時，自已信賴保險契約有效成立。按承諾之通知，按其傳達
          方法，通常在相當時期內可達到而遲到，其情形為要約人可得而知者，應
          向相對人即發遲到之通知；要約人怠於前項通知者，其承諾視為未遲到，
          民法第一百五十九條定有明文，稽其立法意旨及參酌保險業之主管機關財
          政部根據保險法施行細則第二十五條所為之補充規定謂：「人壽保險業於
          預收相當於第一期之保費時，應於預收保費後五日內為同意承保與否之表
          示，逾期未為表示者，即視為同意承保」等情事，均無異欲使法律關係早
          日確定。再者，本件保險契約之要保人、被保險人即上訴人甲○○既未受
          不予承保之意思表示通知，亦已信賴系爭保險契約為有效成立。故上訴人
          三商人壽辯稱系爭保險契約，尚未經其承諾同意承保，故系爭契約未意思
          合致云云，尚不足採。
    （五）綜上所述，「送金單」縱令屬收據之性質，惟上訴人三商人壽既收受上訴
          人甲○○第一期保險費，則於保險事故發生時，上訴人三商人壽怠於通知
          上訴人甲○○拒絕承保之情事，則上訴人甲○○已信賴系爭保險契自投保
          時即有效成立，依其情形可認為上訴人三商人壽已視為同意承保系爭保險
          契約，故系爭保險契約自八十八年九月十四日即已有效成立。
六、再按本法所稱保險，謂當事人約定，一方交付保險費於他方，他方對於因不可預
    料，或不可抗力之事故所致之損害，負擔賠償財物之行為，保險法第一條第一項
    定有明文。查兩造所簽訂之二十年定期終身壽險，附加契約包含殘廢保險金、傷
    害醫療保險金限額、住院及加護病房保險金、手術保險金等，已見前述，則於兩
    造約定之保險事故發生時，保險人即上訴人三商人壽自應給付保險金，而此給付
    保險金之責任，亦不宜割裂行使。故上訴人甲○○因前述交通事故所支出之醫療
    費用三萬八千八百七十元，自可依據前開約定請求上訴人三商人壽給付，惟依兩
    造約定之傷害醫療保險金限額為二萬元，則上開醫療費用自應以二萬元為準，逾
    此部分之請求，即無理由；至於上訴人另依上開契約，請求住院日額九萬元（每
    日五千元、共十八日）則為有理由，應予准許。
七、綜上所述，上訴人甲○○本於兩造間有效成立之保險契約，請求上訴人三商人壽
    給付十二萬八千八百七十元，及自起訴狀繕本送達翌日即九十年一月十六日起至
    清償日止，按年息百分之五計算之利息，於十一萬元及自九十年一月十六日起至
    清償日止，按年息百分之五計算之法定遲延利息部分，為有理由，應予准許。逾
    此所為之請求，為無理由，應予駁回。原審判命上訴人三商人壽給付部分，核無
    不當，三商人壽上訴意旨指摘原判決此部分不當，求予廢棄改判，為無理由，應
    駁回其上訴。又上訴人甲○○另請求上訴人三商人壽給付四萬八千六百二十六元
    及自九十年一月十六日起至清償日止，按年息百分之五計算之利息，亦有理由，
    應予准許，已如上述，乃原判決就此部分為上訴人甲○○敗訴之判決，自有未洽
    。上訴人甲○○就此部分指摘原判決不當，求予廢棄改判，為有理由，爰由本院
    將原判決此部分予以廢棄改判如主文第二項所示。至於逾上開應准許部分，上訴
    人甲○○之請求為無理由，原審為其敗訴之判決，並無違誤，上訴人甲○○就此
    部分所為之上訴，為無理由，應駁回其上訴。另依民事訴訟法第四百三十六條之
    二條第一項規定，本件上訴所得受之利益未逾一百萬元，故本件訴訟經本院判決
    即告確定，是已無供擔保免為假執行之必要，故上訴人三商人壽聲請供擔保請准
    免為假執行，容有誤會，併此敘明。
八、據上論結，本件甲○○之上訴為一部有理由、一部無理由，三商人壽保險股份有
    限公司之上訴為無理由，依民事訴訟法第四百三十六條之一第三項、第四百五十
    條、第四百四十九條第一項、第七十九條但書、第七十八條，判決如主文。
中　　　華　　　民　　　國　　九十一　　年　　　一　　　月　　二十一　　日
                              臺灣高雄地方法院民事第五庭
~B審判長法官　黃國川
~B法　　　官　林雯娟
~B法　　　官　吳為平
右為正本係照原本作成。
本判決不得上訴。
中　　　華　　　民　　　國　　九十一　　年　　　一　　　月　　二十一　　日
~B法院書記官　陳昱良
